臺灣臺南地方法院民事判決　　　　　　　 95年度訴字第654號
原　　　告　華南商業銀行股份有限公司
法定代理人　乙○○
訴訟代理人　甲○○
被　　　告　丁○○
訴訟代理人　王正宏律師
上列當事人間請求清償借款事件，本院於民國96年3月26日言詞
辯論終結，判決如下：
    主  文
被告應給付原告新臺幣肆佰捌拾壹萬陸仟陸佰參拾伍元，及自民
國九十五年六月十二日起至清償日止，按年息百分之四點零三計
算之利息，及自民國九十四年六月六日起至九十四年十二月五日
止，依上開利率百分之十，自九十四年十二月六日起至清償日止
，按上開利率百分之二十計算之違約金。
原告其餘之訴駁回。
訴訟費用新臺幣肆萬伍仟元由被告負擔，其餘新台幣壹拾肆萬壹
仟肆佰壹拾陸元由原告負擔。
    事實及理由
壹、程序方面：
    按訴狀送達後，原告不得將原訴變更或追加，但擴張或減縮
    應受判決事項之聲明者，不在此限，民事訴訟法第255條第1
    項第3款定有明文。本件原告起訴狀請求被告應給付如附表
    編號3所示借款之利息起算日為自民國94年5月6日起算，嗣
    於訴訟中變更為自95年6月12日起算，核其所為之變更，係
    屬減縮應受判決事項之聲明，應准許其為訴之變更，合先說
    明。
貳、實體方面：
一、原告起訴主張：
  (一)訴外人丙○○邀同被告為連帶保證人向原告借款如附表編號
    1-5等5筆，合計金額新台幣（下同）20,400,000元，各筆借
    款金額、借款日、到期日、借款餘額、最後繳息日、利率、
    利息及違約金各如附表所示，詎訴外丙○○僅攤還部分本金
    ，屢經原告催討，目前尚積欠本金19,816,635元，及如附表
    編號1-5所示之利息及違約金未清償，爰依據連帶保證契約
    之法律關係，請求被告負給付之責，並聲明：被告應給付原
    告19,816,635元，及如附表編號1-5所示之利息及違約金。
  (二)對於被告抗辯之陳述：
  1.原告曾於87年4月3日與被告對保後，由被告書立授信約定書
    並加蓋印章，其後被告於88年4月20日向原告申請印鑑掛失
    及變更新印鑑。如附表所示編號1、2、5等3筆借款之借據上
    之被告印文雖與被告於87年間訂立授信約定書留存之印文不
    同，惟與被告於88年4月20日更換之新印鑑相符，且自88年
    12月16日起至91年6月14日止，借款人即訴外人丙○○持已
    蓋有連帶保證人即被告新印文之借據向原告借款多次，故原
    告就如附表所示編號1、2、5等3筆借款於核對被告在借據上
    之印文與留存在原告處之新印文相符，即完成對保程序，自
    無庸再對被告本人對保。
  2.如授信條件並未變更，原告並非每年必需客戶重新簽訂授信
    約定書，惟客戶如要求重新對保，縱授信條件並未變更，原
    告亦會與客戶重新簽訂授信約定書，被告雖未於88、89、90
    、91年重新簽署之授信約定書，惟此僅表示被告授信條件未
    變更，另被告雖於92年11月間有簽訂授信約定書，惟授信條
    件並未變更，由此可證被告應否負連帶保證人之責與每年有
    無重新簽署授信約定書無關。
二、被告則以：
  (一)被告多年來在使用同一枚印鑑章，直至92年11月4日始變更
    為一枚較大型之印章，被告從未擔任如附表編號1、2、5 等
    3筆借款之連帶保證人，該3筆借款之借據上簽名與蓋章均非
    被告所為，顯係出於偽造，且以肉眼觀察此3筆借款之借據
    上被告簽名，即知並非被告本人所親簽，其上印文亦非被告
    留存於原告處之印文，足證該3筆借款之借據其上被告之簽
    名及印文確係出於偽造。
  (二)被告與訴外人丙○○共同經營家族企業，被告之印章雖置於
    公司內，且訴外人丙○○可以取得被告之印章，惟先前被告
    已言明該印章僅得供家族企業公司業務需要使用，若借款需
    要使用被告之印章，需徵得被告之同意，詎訴外人蘇林良以
    私人名義向原告借款，竟未經被告之同意，擅自持被告留存
    在家族企業公司之印章，在如附表編號1、2、5借據之連帶
    保證人欄偽造被告之簽名及加蓋印章，其所犯偽造文書案件
    ，現在台灣台南地方法院檢察署以95年度交查字第460號、
    95 年度交查字第59號偵辦中，訴外人丙○○在偵查中業已
    坦承借據上被告之簽名是其所偽簽，另依最高法院最高法院
    86年度台上字第208號判決、70年度台上字第657號判例、93
    年度台上字第2196號判決意旨亦認不能僅憑曾將印章交付之
    事實，即認除受託辦理之特定事項外，其他以本人名義所訂
    立之保證契約等法律行為，均須由本人負表見代理之授權人
    責任，是被告不應負表見代理人授權人之責。且依一般授信
    作業流程，需先有授信約定，再進行對保簽署借貸契約書，
    且個別借貸契約應另簽訂授信約定書以明確彼此間之法律關
    係，被告分別在86年、87年、92年11月均有簽署授信約定書
    ，惟並未於88、89、90、91年簽署授信約定書，足見該期間
    內被告並未與原告有何授信往來，而如附表所示編號1、2、
    5等3筆借款之借據係於91年12月19日、92年1月9日所簽訂，
    不僅非被告所簽署，且被告與原告亦無授信往來，被告自不
    負連帶保證責任。
  (三)另如附表所示編號4借款約定借款期限自92年11月6日起至93
    年9月14日止，清償期屆至後，被告並未同意繼續擔任連帶
    保證人，原告僅憑原借款人即訴外人丙○○與另一連帶保證
    人蘇銘輝之簽名，即同意借款人丙○○延展債務，顯然已經
    解除被告連帶保證責任之意思，依民法第752條之規定，原
    告未於前開保證期間內對被告求償，自不得再對被告主張履
    行保證責任。並聲明：駁回原告之訴。
三、兩造不爭執之事項：
  (一)附表編號1、2、5等3筆借款，借據上係以被告為連帶保證人
    ，惟簽訂借據時原告並未對被告本人進行對保程序。
  (二)附表編號3借款，被告同意擔任借款之連帶保證人，迄今該
    筆借款尚積欠如附表3所示之金額及利息、違約金。
  (三)附表所示編號4借款，於93年9月14日約定清償期屆至後，訴
    外人丙○○未依約清償，原告亦未於保證期間內對被告為求
    償，且未經過被告同意，逕予同意訴外人丙○○延期清償1
    年。
四、兩造爭執事項：
    原告主張被告擔任訴外人丙○○向原告借款之連帶保證人，
    訴外人丙○○積欠原告如附表所示編號1-5等5筆借款本金、
    利息及違約金，被告應負連帶保證人之責任等語，被告則以
    上開情詞為辯，是以本件所應審究者為在於(一)附表所示編號
    1、2、5等3筆借款，於簽訂借據時，原告並未對被告本人進
    行對保，得否令被告負連帶保證責任？(二)附表編號4所示借
    款於清償期屆至後，原告未經連帶保證人即被告之同意，逕
    予同意借款人丙○○延期清償，被告應否仍負連帶保證人之
    責？(三)被告應否就附表所示編號3借款負清償之責？
五、附表所示編號1、2、5等3筆借款，於簽訂借據時，原告未對
    被告本人進行對保，得否令被告負連帶保證責任？
  (一)被告於86年10月17日曾與原告簽訂授信約定書，第2條約定
    ：「立約人於名稱、組織、章程內容、留存印鑑、代表人、
    代表人權限範圍或其他足以影響貴行權益變更之情事發生時
    ，應即以書面將變更情事通知貴行，並辦妥變更或註銷留存
    印鑑之手續，於未為前項通知及變更或註銷留存印鑑手續前
    與貴行所為之交易，立約人均願負其責任，如因而造成貴行
    損害，並負賠償責任。」第14條約定：「為便於嗣後立約人
    與貴行一切受（授）信往來（含立約人之保證行為），立約
    人茲同意，除另有約定外，憑後列留存印鑑式樣蓋（簽）於
    受（授）信契據，即生效力。（本條為個別商議條款）」等
    情，有授信約定書1份附卷可憑。又被告於88年4月20日以原
    印鑑遺失為由，向原告申請辦理變更新印鑑，如附表所示編
    號1、2、5等3筆借款借據上之連帶保證人「丁○○」印文，
    均與88年4月20日印鑑掛失申請書、更換印鑑申請書更換之
    新印文相同等情，亦據原告提出如附表所示編號1、2、5 等
    3筆借款之借據3紙、放戶印鑑掛失申請書、更換印鑑申請書
    各1份為證，且經本院當庭勘驗無誤，此有本院勘驗筆錄附
    卷可憑（本院95年11月1日言詞辯論筆錄），堪信為真實。
  (二)被告應否負表見代理之責：
  (1)按由自己之行為表示以代理權授與他人者，對於第三人應負
    授權人之責任，必須本人有表見之事實，足使第三人信該他
　　人有代理權之情形存在，始足當之（最高法院60年台上字第
    2130號判例參照）。我國人民將自己印章交付他人，委託該
    他人辦理特定事項者，比比皆是，倘持有印章之該他人，除
　　受託辦理之特定事項外，其他以本人名義所為之任何法律行
  　為，均須由本人負表見代理之授權人責任，未免過苛。原審
    徒憑上訴人曾將印章交付與呂某之事實，即認被上訴人就保
　　證契約之訂立應負表見代理之授權人責任，自屬率斷（最高
  　法院70年台上字第657號判例參照）。又表見代理云者，即
    代理人雖無代理權而因有可信其有代理權之正當理由，遂由
    法律課以授權人責任之謂，而代理僅限於意思表示範圍以內
    ，不得為意思表示以外之行為，故不法行為及事實行為不僅
    不得成立代理，且亦不得成立表見代理（最高法院55年台上
    字第1054號判例參照）。
  (2)附表編號1、2、5等3筆借款之借據其上印文與被告於88 年4
    月20日變更後之新印文相符，惟於簽訂上開借據時，原告並
    未對被告本人進行對保程序，確認被告是否願意擔任該借款
    之連帶保證人之事實，為原告所不爭執，被告既否認附表所
    示編號1、2、5等3筆借款之借據上之簽名為其所親為、印文
    為其所親自加蓋，原告復不能舉證證明借據上之簽名及印文
    為被告所親簽、親蓋，雖被告於86年10月17日簽訂之授信約
    定書第12條、第14條約定如上，惟依上開最高法院判例揭櫫
    之意旨，尚不得僅憑借據上之印文與被告留存在原告處之印
    文相符，即認定被告同意擔任連帶保證人，且原告亦未能舉
    證證明被告有何行為，足使原告信其獲有被告之授權，而由
    第三人代理被告與原告簽訂連帶保證契約，被告自無庸負表
    見代理本人之責任。
六、附表所示編號4借款清償期屆至後，原告未經連帶保證人即
    被告之同意，逕予同意借款人丙○○延期清償，被告應否仍
    負連帶保證人之責？
  (一)按約定保證人僅於一定期間內為保證者，如債權人於其期間
    內，對於保證人不為審判上之請求，保證人免其責任。就定
    有期限之債務為保證者，如債權人允許主債務人延期清償時
    ，保證人除對於其延期已為同意外，不負保證責任。民法第
    752條及第755條定有明文。又民法並無所謂「連帶保證」，
    實務上所謂之連帶保證，係指連帶保證人對於主債務人與債
    權人間之債務，擔保與主債務人連帶負全部給付之責任，連
    帶保證人僅不得依民法第745條提出先訴抗辯權，債權人得
    捨主債務人逕向保證人請求給付而已，此外，仍不失其保證
    之性質，非謂連帶保證人為連帶債務人。
  (二)附表所示編號4借款，原約定之借款期間為自92年11月6日起
    至93年9月14日止，此有借據1紙在卷足考，是被告所負連帶
    保證責任之期間應自92年11月6日起至93年9月14日止，原告
    於上開債權清償期屆至後，並未向被告及借款人為審判上之
    請求，且於92年11月6日未經連帶保證人即被告同意，即同
    意借款人丙○○延展借款期間自92年11月6日起至93年9月14
    日止之事實，亦為兩造所不爭執，是依上開規定，被告就定
    有期限之債務為保證，於債務屆清償期，原告未對連帶保證
    人即被告為審判上之請求，且允許借款人丙○○延期清償，
    但未得連帶保證人即被告之同意，連帶保證人即被告對於原
    所擔保之借款債權自不負保證之責，原告此部分請求，尚嫌
    無據，不應准許。
七、被告應否就附表編號3借款負清償之責？
  (一)按保證者，謂當事人約定，一方於他方之債務人不履行債務
    時，由其代負履行責任之契約。連帶債務之債權人，得對於
    債務人中之一人或數人或其全部，同時或先後請求全部或一
    部之給付。民法第273條第1項及第739條規定甚明。又連帶
    保證人不得依民法第745條提出先訴抗辯權，故債權人得捨
    主債務人逕向保證人請求給付而已，已如上述。
  (二)附表編號3借款訴外人丙○○向原告借款，被告同意擔任連
    帶保證人，迄今該筆借款尚積欠如附表3所示之金額及利息
    、違約金等情，為兩造所不爭執，是被告擔任連帶保證人雖
    不失為保證之性質，惟其既不得依民法第745條之規定之主
    張先訴抗辯權，是以，原告據以向其請求給付欠款，即屬有
    據，應予准許。
八、綜上各情，被告應就附表所示編號3訴外人丙○○之借款負
    清償之責；附表所示編號1、2、5等3筆訴外人丙○○之借款
    ，原告未對被告本人進行對保，被告自不負連帶保證責任；
    附表編號4訴外人丙○○之借款清償期屆至後，原告未經連
    帶保證人即被告之同意，逕予同意借款人丙○○延期清償，
    被告亦不負連帶保證人之責；從而，原告依據連帶保證契約
    之法律關係，請求被告給付附表所示編號3之本金及利息、
    違約金，為有理由，應予准許，逾此部分之請求，則無理由
    ，應予駁回。
九、本件待證事實已臻明確，兩造其餘攻擊防禦方法及舉證，於
    判決結果已不生影響，爰不一一詳為論述，附此敘明。
十、據上論結，本件原告之訴為一部有理由，一部無理由，依民
    事訴訟法第79條、第87條第1項，判決如主文。
中　　華　　民　　國　　96　　年　　4 　　月　　9 　　日
                  民事第三庭    法　官　張桂美
上正本證明與原本無異
如不服本判決，應於送達後廿日內，向本院提出上訴狀並表明上
訴理由，如於本判決宣示後送達前提起上訴者，應於判決送達後
廿日內補提上訴理由書（須附繕本）。
中　　華　　民　　國　　96　　年　　4 　　月　　9 　　日
                                書記官  黃鋕偉
附表：
 ┌───┬──────┬───┬────┬──────┬───┬──────────────┐
 │      │            │      │        │            │      │    違約金計算期間及利率    │
 │編  號│借 款 本 金 │借款日│到 期 日│利息計算期間│利  率├──────┬───────┤
 │      │（新台幣）  │      │        │            │      │逾期六個月以│逾期六個月者，│
 │      │            │      │        │            │      │內按原利率百│按原利率百分之
 │      │            │      │        │            │      │分之十      │二十          │
 ├───┼──────┼───┼────┼──────┼───┼──────┼───────┤
 │  1   │ 2,000,000  │91/12/│94/12/14│自94年6月19 │      │自94年7月19 │自95年1月19日 │
 │      │            │19    │        │日起至清償日│3.985%│日起至95年1 │起至清償日止  │
 │      │            │      │        │止          │      │月18日止    │              │
 ├───┼──────┼───┼────┼──────┼───┼──────┼───────┤
 │  2   │ 5,200,000  │91/12/│94/12/14│自94年6月19 │      │自94年7月19 │自95年1月19日 │
 │      │            │19    │        │日起至清償日│3.985%│日起至95年1 │起至清償日止  │
 │      │            │      │        │止          │      │月18日止    │              │
 ├───┼──────┼───┼────┼──────┼───┼──────┼───────┤
 │  3   │ 4,816,635  │92/11/│104/11/0│自95年6月12 │      │自94年6月 6 │自94年12月6 日│
 │      │            │06    │6       │日起至清償日│4.03% │日起至94年12│起至清償日止  │
 │      │            │      │        │止          │      │月5 日止    │              │
 ├───┼──────┼───┼────┼──────┼───┼──────┼───────┤
 │  4   │ 6,800,000  │92/11/│94/09/14│自94年6月6日│3.985%│自94年7月6日│自95年1月5日起│
 │      │            │06    │        │起至清償日止│      │起至95年1月5│至清償日止    │
 │      │            │      │        │            │      │日止        │              │
 ├───┼──────┼───┼────┼──────┼───┼──────┼───────┤
 │  5   │ 1,000,000  │92/01/│95/01/06│自94年8月9日│4.042%│自94年9月9日│自95年3月9日起│
 │      │            │09    │        │起至清償日止│      │起至95年3月8│至清償日止    │
 │      │            │      │        │            │      │日止        │              │
 ├───┼──────┴───┴────┴──────┴───┴──────┴───────┤
 │合  計│19,816,635元                                                                      │
 └───┴─────────────────────────────────────────┘
